【裁判字號】    89,上,22
【裁判日期】    891115
【裁判案由】    債務人異議之訴
【裁判全文】
臺灣高等法院民事判決  八十九年度上字第二十二號
    上  訴  人  乙○○
    訴訟代理人  張瑞釗律師
                邱曉欣律師
    被  上訴人  甲○○       .
    訴訟代理人  陳金來       .
                李富湧律師
右當事人間債務人異議之訴事件，上訴人對於民國八十八年十月十五日臺灣板橋地方
法院八十七年度訴字第七十三號第一審判決提起上訴，本院判決如左：
    主      文
原判決廢棄。
被上訴人在第一審之訴駁回。
第一、二審訴訟費用由被上訴人負擔。
    事      實
甲、上訴人方面：
  一、聲明：
    (一)原判決廢棄。
    (二)前項廢棄部分，被上訴人在第一審之訴駁回。
    (三)第一、二審訴訟費用由被上訴人負擔。
  二、陳述：除與原判決記載相同者，茲引用之外，補陳：
    (一)緣訴外人陳金來（被上訴人之夫）向上訴人借款新臺幣（下同）一百九十五萬
      元，被上訴人並提供門牌臺北縣三重市○○街二十八號二樓房屋及坐落之土地
      設定二百四十萬元之一般抵押權作為擔保，嗣後陳金來僅清償五萬元，尚欠一
      百九十萬元。上訴人給付一百九十五萬元與陳金來之過程如下：五十萬元部分
      ，係上訴人代被上訴人、陳金來清償其等向訴外人高郭玉英所借五十萬元，有
      高郭玉英出具之証明書一紙為證；另二十九萬元部分，係上訴人分別於八十三
      年十一月一日匯九萬五千元、八十三年十一月十八日匯四萬五千元、八十三十
      一月二十一日匯二萬元、八十三年十二月八日匯十三萬元借與陳金來，此有四
      筆匯款回條聯可稽；其餘一百十六萬元部分，係上訴人於八十五年二月九日自
      土銀長安分行領取三十二萬元、八十五年二月十日自土銀長安分行領取十三萬
      元、八十五年三月六日自合庫長安支庫領取二十六萬元、八十五年三月一日自
      合庫長安支庫及土銀長安分行領取二十五萬元、八十五年二月十三日自土銀長
      安分行領取二十萬元借與陳金來，此有借貸明細表及土銀、合庫明細表可按。
    (二)陳金來持其因經營地下錢莊收取之客票向上訴人調現，上訴人因而持客票予以
      提示，且於支票退票後，經上訴人催討，陳金來及被上訴人因而簽交系爭本票
      ，用以換回業經退票之客票，絕非被上訴人所述之陳金來「基於承擔債務而簽
      發」。
    (三)查訴外人李木生向上訴人借款三百六十萬元，並提供其所有之坐落台北市○○
      區○○段二小段五二六地號、應有部分四分之三之土地，為上訴人辦理三百萬
      元抵押權設定登記，訴外人田啟中為連帶保證人，李木生已於八十五年四月十
      七日清償債務完畢，此有抵押權設定契約書及持向地政事務所送件辦理塗銷抵
      押權設定登記之清償證明書可按，此筆借貸關係與被上訴人或陳金來無關，陳
      金來不可能承擔田啟中、李木生向上訴人借款之債務。另訴外人田啟中從未向
      上訴人借款，被上訴人所持由田啟中背書、李尹仁為發票人之支票六張，及田
      啟中為發票人之本票二張，陳金來並未持該八張票據向上訴人調現，此係陳金
      來個人與田啟中間之借貸關係，與上訴人無涉。至於原審向華泰商業銀行調閱
      支票存款一○一一七之八號帳戶，以李尹仁為發票人之十二紙支票，係田啟中
      簽發李尹仁之支票向陳金來借款，經陳金來在李尹仁之支票上背書，執向上訴
      人調現，遂由上訴人提示。
    (四)至訴外人蕭淑容向陳金來借款一節，係屬蕭淑容與陳金來間之借貸關係，與上
      訴人無涉。蕭淑容與上訴人素不相識，除三張支票經陳金來背書向上訴人調現
      ，由上訴人兌現外，其餘支票均由陳金來本人、陳金來之金主陳里松、秦坦輝
      及電力公司、旅行社等他人提示，故蕭淑容、林福地（蕭淑容之夫）係向陳金
      來借款，並無向上訴人借款之情事。
  三、證據：除援用原審所提證據外，補提：
    (一)臺灣板橋地方法院八十五年度訴字第二九五八號刑事判決；
    (二)台北區中小企業銀行及誠泰銀行函調之支票影本數紙；
    (三)陳金來支票存款開戶申請及約定書各一件；
    (四)訴外人高郭玉英出具之証明書；
    (五)台北區中小企業銀行匯款回條聯四紙；
    (六)借貸明細表及土地銀行、合作金庫明細表四紙；
    (七)房屋租賃契約書一份等為證。
乙、被上訴人方面：
  一、聲明：
    (一)上訴駁回。
    (二)訴訟費用由上訴人負擔。
  二、陳述：除與原判決記載相同者，茲引用之外，補陳：
    (一)陳金來承擔借款人積欠上訴人之借款債務，已全部清償完畢，茲說明如后：
      1.陳金來承擔借款人田啟中債務部分，上訴人已於原審自承田啟中、李木生與
        陳金來並無任何之金錢往來，且承認田啟中、李木生係向其借款，惟田啟中
        交付李尹仁為發票人之支票，均有田啟中、陳金來之背書，並經由上訴人在
        土銀長安分行或合庫長安支庫提示兌現者，金額即達二百多萬元，有該支票
        影本在卷可稽，足以證明田啟中向上訴人借款所交付之支票，係由陳金來負
        責收取，背書後交給上訴人兌領。嗣田啟中交付之支票信用不佳而拒收，將
        田啟中交付面額合計一百十六萬八千元之支票六紙、本票二紙交給陳金來催
        收，由陳金來簽發上訴人所指面額共計一百十六萬元之七紙支票，供上訴人
        兌領，田啟中為了處理此一百十六萬八千元債務，遂與陳金來協商，於八十
        五年四月二十二日達成協議，約定以田啟中與李木生經營之「台北都會視聽
        歌唱城」之股份二股，共計八十萬元，抵給陳金來，餘三十六萬八千元俟有
        錢再償還，嗣後李木生代田啟中償還借款一百六十萬元，田啟中積欠乙○○
        之債務已全部清償，則陳金來擔保一百十六萬元之債務即已消滅，田啟中亦
        收回其股份。田啟中向上訴人借貸之款項既已清償完畢，則系爭一百九十萬
        元款項中一百十六萬元部分，即已不存在。
      2.陳金來承擔訴外人蕭淑容之債務共計二百九十六萬五千元（陳金來持有四張
        共計一百二十一萬五千元之支票及另一紙指名陳金來，面額一百七十五萬元
        之本票，現由上訴人持有中），自八十五年四月一日起蕭淑容每月應付九萬
        元之利息，本應由陳金來收取，但約定由上訴人收取，以資抵銷陳金來擔保
        未償還之款項及利息。證人蕭淑容於八十七年十一月十八日在原審證稱，收
        利息是由陳金來及另一名女子（即上訴人之女職員）去收取，至八十六年一
        月三十日止，尚欠擔保之借款債務七十四萬元及利息，業已抵償完畢。此外
        被上訴人持有蕭淑容背書，傅揚傳播有限公司為發票人之支票四紙，另原審
        向台北國際商業銀行重新分行調取蕭淑容及林福地交付，以傅揚傳播公司為
        發票人，蕭淑容背書，經由上訴人帳戶兌現，面額共計二百零六萬九千元支
        票十三紙，可以證明蕭淑容透過陳金來向上訴人借款，嗣後由陳金來承擔債
        務明確。
    (二)陳金來未曾向高郭玉英借錢，亦與高郭玉英不相識，實際上高郭玉英為上訴人
      之金主，因陳金來簽發交付上訴人之支票無法兌現，上訴人乃要求陳金來提供
      不動產及相關資料，設定抵押權予高郭玉英，高郭玉英將錢交予付上訴人，再
      由上訴人存入陳金來之甲存帳戶供其兌領，過程均由上訴人辦理，上訴人並無
      代陳金來償還借款之情事。
    (三)上訴人在原審指稱：陳金來向其借「一筆」二十九萬元借款，並未說明分四次
      借；至鈞院竟提出匯款單四紙，日期分別為八十三年十一月一日、十八日、二
      十一日及同年十二月八日，共分四筆，已有矛盾。且上訴人在原審稱：二十九
      萬元以現金交付，如今卻提出匯款單證明以匯款方式交付，顯然不符。再從其
      匯款日期在八十三年十一、十二月間，而從誠泰銀行松江分行及台北國際商業
      銀行正義分行檢送陳金來簽發由上訴人兌領之支票三十二張，日期均在八十四
      、八十五年間，其金額共計數百萬元，焉有八十三年十一月、十二月間之借款
      ，拖延至今未還之理？事實上，上訴人提出之四筆匯款，乃陳金來經營「椿發
      機械有限公司」，因週轉困難而向上訴人借高利貸之款項，嗣後均已清償：
      1.陳金來簽發發票日八十三年十月三十一日三張、面額共十萬九千元之支票，
        因存款不足而向上訴人借款，於八十三年十一月一日上訴人電匯九萬五千元
        至陳金來台北區中小企銀正義分行０一０三九─一─００帳號，陳金來則簽
        發八十三年十一月三日、面額十萬元之支票（利息每萬元每日一百五十元，
        四日共五千七百元，連同九萬五千元共計十萬零七百元，付現金七百元及十
        萬元支票一張償還上訴人。
      2.八十三年十一月十八日陳金來向上訴人借四萬五千元，簽發八十三年十二月
        一日、面額五萬元之支票（利息每萬元每日一百五十元，十五日共一萬零一
        百二十五元，連同四萬五千元共計五萬五千一百二十五元），付現金五千一
        百二十五元及五萬元支票一張）償還上訴人。
      3.八十三年十一月二十一日陳金來向上訴人借二萬元，簽發八十三年十一月二
        十八日，面額一萬五千元之支票（利息每萬元每日一百五十元，八日共二千
        四百元，連同二萬元共計二萬二千四百元，付現金七千四百元及一萬五千元
        支票一張）償還上訴人。
      4.八十三年十二月八日陳金來應讓上訴人兌領十三萬支票一張，因存款不足，
        請上訴人先匯入十三萬元，供支票兌現，陳金來另簽發十二月十二日，面額
        十三萬五千元支票（利息每萬元每日一百五十元，五日共九千七百五十元，
        連同十三萬元共計十三萬九千七百五十元，付現金四千七百五十元及十三萬
        五千元支票一張）償還上訴人。
    (四)上訴人提出之土銀、合庫之存摺存款明細表，僅能證明該帳戶於何年何日有多
      少金額進出，並不能證明該些金額係由上訴人借予陳金來。上訴人於原審並未
      指出其如何將一百一十六萬元借予陳金來，至鈞院竟以拼湊方式，將其存摺內
      支出款項湊在一起，謊稱是借給陳金來之金額，此可由明細表所載：借款日期
      在八十五年二月十三日，簽發八十五年四月二日之支票；借款日期八十五年三
      月六日，簽發八十五年三月二十六日之支票，借款日期在前，還款日期卻在後
      ，顯不合理；八十五年三月一日上訴人合庫長安銀行帳內有六十八萬八千四百
      八十八元之存款，卻只領十五萬元，另至土銀長安銀行領出十萬元，湊成二十
      五萬元，顯違常理；且八十五年二月九日借款，卻簽發八十五年三月二十五日
      及二十六日之支票，一次借款卻簽發二張相隔僅一天之支票？在在表示上訴人
      所述不實。
  三、證據：除援用原審所提證據外，補提陳金來簽發之支票數紙為證；
      並聲請向臺灣省合作金庫長安支庫調閱上訴人簽發之支票影本，向誠泰商業銀
      行松江分行調閱陳金來之開戶資料；暨聲請傳訊証人高郭玉英。
丙、本院依職權調閱原審法院八十六年民執實字第六六三三號強制執行卷宗，向最高
    法院函查本院八十七年度上訴字第八一○號乙○○詐欺案件是否已審結，及向內
    政部入出境管理局函查有關高郭玉英自八十一年迄今之入出境資料，暨函臺北市
    政府警察局南港分局查詢高郭玉英是否確實居住於其戶籍地內。
    理    由
一、本件被上訴人起訴主張：伊夫陳金來於八十三年九月間起受僱於上訴人，擔任上
    訴人經營之地下錢莊業務員，負責招攬客戶向上訴人借款，從中抽取差價利息為
    佣金報酬，並由陳金來簽發與客戶借款同額之本票交付上訴人，用以擔保借款人
    清償債務，若借款人交付之支票退票，則由陳金來簽發支票換回退票，由陳金來
    負責向借款人催討，並約定由陳金來承擔債務。陳金來至八十五年初為止，總計
    承擔之債務有數百萬元，最終無法給付之金額為一百九十萬元，分別係由訴外人
    田啟中及蕭淑容向上訴人所借，伊及陳金來遂於八十五年四月一日共同簽發到期
    日八十五年四月三十日、票碼一八九六一二號、面額一百九十五萬元之系爭本票
    交付上訴人，並提供被上訴人所有門牌臺北縣三重市○○街二十八號二樓房地設
    定二百四十萬元之一般抵押權作為擔保。惟系爭本票一百九十萬元之票據債務其
    後均已清償完畢：其中田啟中之借款已於八十五年四月十八日清償完畢，則陳金
    來承擔田啟中一百十六萬八千元之債務業已消滅；另七十三萬二千元部分，因上
    訴人按月向借款人蕭淑容收取九萬元利息，至八十六年一月三十日止亦已抵償完
    畢。上訴人不得以業已清償完畢之系爭本票債權行使抵押權，竟仍於八十六年四
    月二十八日取得原審法院八十六年度拍字第一六二八號民事裁定作為執行名義，
    被上訴人爰依強制執行法第十四條之規定，於執行程序終結前提起債務人異議之
    訴，先位請求判令上訴人不得以系爭本票債權列入分配表分配；倘該執行程序終
    結，被上訴人則依民法第一百七十九條規定，備位請求判令上訴人返還被上訴人
    一百九十萬八千八百二十一元，及自受領日起按週年利率百分之五計算之利息等
    情（原審准許被上訴人先位聲明之請求，故未就備位聲明部分予以審究）。
    上訴人則以：因被上訴人之夫陳金來向伊借款一百九十五萬元，業已清償五萬元
    ，尚欠一百九十萬元，伊交付一百九十五萬元予陳金來之過程如下：五十萬元部
    分，係上訴人代陳金來清償向訴外人高郭玉英借貸之五十萬元，並塗銷高郭玉英
    原設定之抵押權；二十九萬元部分，伊分別於八十三年十一月一日、十八日、二
    十一日十二月八日匯款九萬五千元、四萬五千元、二萬元及十三萬元予陳金來；
    一百十六萬元部分，係伊於八十五年二、三月間從土地銀行長安分行、合作金庫
    長安支庫分別領取三十二萬元、十三萬元、二十六萬元、二十五萬元及二十萬元
    ，以現金交付陳金來。陳金來持客票向上訴人調借現款，客票退票後上訴人向其
    催討，被上訴人及其夫陳金來因而簽發系爭本票用以換回退票之客票，並無被上
    訴人所述之承擔債務之情事等語，資為抗辯。
二、查上訴人執有被上訴人與其夫陳金來於八十五年四月一日共同簽發、面額一百九
    十五萬元、到期日八十五年四月三十日、票號一八九六一二號之本票，除獲清償
    五萬元外，屆期提示未獲餘款一百九十萬元之給付，被上訴人並於八十五年四月
    五日提供門牌臺北縣三重市○○街二八號二樓房地作為擔保，設定二百四十萬元
    之一般抵押權予上訴人，上訴人嗣於八十六年四月二十八日取得原審法院八十六
    年度拍字第一六二八號拍賣抵押物裁定，聲請拍賣被上訴人所有前開抵押物（原
    審法院八十六年度民執實字第六六三三號），其後由訴外人陳素香於八十六年十
    月十六日以三百五十萬元拍定買受，原審法院製作分配表，將上訴人聲請執行之
    費用三萬二千六百九十二元列為分配表中最優先（第一項）分配，上訴人申報之
    債權原本一百九十萬元、八十六年一月一日起至八十六年十月二十二日止之利息
    十二萬四千八百三十元及違約金五十五萬四千八百元列為分配表優先（第三項）
    分配，惟上訴人迄今並未領取案款，上開強制執行程序尚未終結等事實，此有本
    票、土地及建築改良物登記簿謄本各一件在卷可稽（原審卷(一)四九、五０至六九
    頁），並經本院依職權調閱原審法院八十六年度民執實字第六六三三號強制執行
    卷宗查驗屬實，復為兩造所不爭執，應堪信為真實。
三、按抵押權人聲請拍賣抵押物，在一般抵押，因必先有被擔保之債權存在，而後抵
    押權始得成立，故祗須抵押權已經登記，且登記之債權已屆清償期而未受清償，
    法院即應准許。查本件被上訴人係提供前開房地設定二百四十萬元之一般抵押權
    予上訴人，兩造約定清償期為八十五年四月三十日，則依前開說明，應認兩造間
    於抵押權登記前即已有被擔保之債權存在。
四、本件被上訴人主張：上訴人於上開強制執行事件中，被上訴人以系爭本票中之一
    百九十萬元申報為債權本金（及利息、違約金）參與分配，惟該本票債權於拍賣
    抵押物裁定（執行名義成立）前已清償完畢而不存在一節，此為上訴人所否認。
    故本件爭執之重點，即在於：前開強制執行事件中上訴人主張之一百九十萬元抵
    押債權，被上訴人有無清償而消滅？就此，應由主張業已清償債務之被上訴人負
    舉證責任。
五、本件被上訴人主張系爭本票債務一百九十萬元，係以：其夫陳金來承擔訴外人田
    啟中、蕭淑容向上訴人借款之債務，其中田啟中之借款已於八十五年四月十八日
    清償完畢，則陳金來承擔田啟中之一百十六萬八千元之債務已消滅；剩餘七十三
    萬二千元部分，因上訴人按月向借款人蕭淑容收取九萬元利息，至八十六年一月
    三十日止已抵償完畢等語。經查：
  (一)訴外人李木生提供龍泉街房地為擔保，向上訴人本人借款，因合夥人田啟中亦向
    上訴人陸續借款達一百六十萬元，加上李木生尚欠五十萬元，共計二百一十萬元
    ，後來李木生業已清償二百一十萬元一節，業據證人李木生於原審證述明確（原
    審卷(一)一七一頁反面），並有李木生提供門牌臺北市○○街七十號房地設定三百
    萬元之一般抵押權予上訴人之抵押權設定契約書在卷足考（原審卷(一)一七八頁）
    ，上訴人對上開證人之證詞未予爭執，足認訴外人田啟中確向上訴人借款，惟田
    啟中積欠上訴人之借款債務，已由李木生清償完畢無訛，故上訴人所述田啟中未
    向其借款云云，顯然不實。被上訴人主張：其夫陳金來承擔田啟中積欠上訴人之
    債務，田啟中之債務既已清償完畢，則系爭本票債務中之一百十六萬八千元亦消
    滅等語。查訴外人田啟中交付用供清償借款之以李尹仁為發票人、田啟中背書之
    支票十二紙，背面均經陳金來背書，其後再由上訴人之臺灣省土地銀行長安分行
    第００八─００五─二五五０七─七號及臺灣省合作金庫第Ｓ六０五六四五號帳
    戶內兌領之情，固有華泰商業銀行八十八年二月八日華泰銀營字第八八０一九
    六號函及支票影本多件及存款戶資料在卷可參（原審卷(二)三六七至三七八頁、二
    七四至二七七頁），惟按支票為無因證券，除別有證據外，僅為支票之轉讓或授
    受，尚不足證明其原因事實，本件被上訴人未提出其他證據證明陳金來承擔田啟
    中之債務，則僅憑上開田啟中交付之支票均經陳金來背書之事實，尚難遽以認定
    陳金來承擔田啟中之借款債務。
  (二)再查訴外人蕭淑容借款時，是向陳金來接洽，借款約一百多萬元，最後有五十萬
    元未還，陳金來要求蕭淑容簽立面額五十萬元之本票三張，換回退票之支票，迄
    今本票尚未返還予蕭淑容，收款及利息是陳金來及另一女子來收，乙○○沒有來
    收過款，十七張支票交給陳金來，蕭淑容認為是向陳金來公司借款等情，業據證
    人蕭淑容於原審證述綦詳（原審卷(二)三０五頁）。是依證人蕭淑容證述內容，借
    款事宜係與被上訴人之夫陳金來接洽，則借貸之法律關係應存在於蕭淑容與陳金
    來之間，而蕭淑容從未與上訴人接洽，自無足達成借貸之意思表示合致；且蕭淑
    容之借款利息均係由陳金來及另一女子前往收取，亦非上訴人所收取，尚難認上
    訴人有向蕭淑容前往收取利息之情事。雖上開蕭淑容交付用以清償本金及利息之
    支票，有十三張其後確由上訴人之帳戶內兌領，有臺北區中小企業銀行八十七年
    七月二十四日北商銀重新發字第００三號函及支票影本附卷可參（原審卷(一)二三
    二至二五一頁），並經上訴人自認為真（本院卷一二四頁），堪認：蕭淑容交付
    予陳金來之上開支票，其後由陳金來交付予上訴人兌領。惟支票之轉讓不足證明
    其原因事實，則僅憑蕭淑容前開用以支付利息之支票其後由上訴人帳戶兌領，亦
    不足證明陳金來承擔蕭淑容之債務及收取蕭淑容之利息抵銷本件本票債務之事實
    ，被上訴人未舉出其他證據證明，尚難採信。
六、綜上所述，被上訴人主張系爭本票債務一百九十萬元業已清償云云，尚不足採。
    本件強制執行程序尚未終結，從而被上訴人先位提起債務人異議之訴，請求判令
    上訴人不得以一百九十萬元之本票債權、利息及違約金參與分配，為無理由；備
    位以強制執行程序終結，基於不當得利之法律關係，請求上訴人返還一百九十萬
    八千八百二十一元及自受領日起算之法定遲延利息，亦屬無稽。原審判決准許被
    上訴人先位聲明部分為有理由，尚有未洽，上訴意旨指摘原判決不當，求予廢棄
    改判，為有理由，應將被上訴人之先位及備位聲明均予駁回。
七、本件結論已臻明確，被上訴人聲請傳喚證人高郭玉英，核無必要；又兩造其餘攻
    擊防禦方法核與結論不生影響，爰不再一一論述，併此敘明。
八、據上論結，本件上訴為有理由，依民事訴訟法第四百五十條、第七十八條，判決
    如主文。
中      華      民      國    八十九    年      十一    月      十五    日
                                    民事第四庭
                                        審判長法  官  李  瓊  蔭
                                              法  官  張      蘭
                                              法  官  林  金  吾
右正本係照原本作成。
如不服本判決，應於收受送達後二十日內向本院提出上訴書狀，其未表明上訴理由者
，應於提出上訴後二十日內向本院補提理由書狀（均須按他造當事人之人數附繕本）
上訴時應提出委任律師或具有律師資格之人之委任狀；委任有律師資格者，另應附具
律師及格證書及釋明委任人與受任人有民事訴訟法第四百六十六條之一第一項但書或
第二項（詳附註）所定關係之釋明文書影本。
中      華      民      國    八十九    年      十一    月      十五    日
                                              書記官 張  淑  芳
附註：
民事訴訟法第四百六十六條之一（第一項、第二項）：
對於第二審判決上訴，上訴人應委任律師為訴訟代理人。但上訴人或其法定代理人具
有律師資格者，不在此限。
上訴人之配偶、三親等內之血親、二親等內之姻親，或上訴人為法人、中央或地方機
關時，其所屬專任人員具有律師資格並經法院認為適當者，亦得為第三審訴訟代理人
。


司法院資訊處製作；財團法人民間司法改革基金會備份。
